臺灣高雄地方法院民事判決　　　　　　　　93年度訴字第12號
原　　　告　辛○○
訴訟代理人　錢師風律師
被　　　告　戊○○
兼法定代理　壬○○
人
共同
訴訟代理人　許世烜律師
　　　　　　李昌明律師
上列當事人間變更股東名義事件，本院於民國96年10月19日言詞
辯論終結，判決如下：
    主  文
被告戊○○、壬○○應分別將名下菱陽企業股份有限公司股份貳
仟陸佰壹拾股、貳佰伍拾股辦理股東名義變更為原告所有。
訴訟費用由被告壬○○負擔百分之十，餘由被告戊○○負擔。
    事實及理由
一、按訴狀送達後，原告不得將原訴變更或追加他訴，但請求之
    基礎事實同一者，不在此限，民事訴訟法第255 條第1 項第
    2 款定有明文。而所謂請求之基礎事實同一，係指變更或追
    加之訴與原訴之主要爭點有其共同性，各請求利益之主張在
    社會生活上可認為同一或關連，而就原請求之訴訟及證據資
    料，於審理繼續進行在相當程度範圍內具有同一性或一體性
    ，得期待於後請求之審理予以利用，俾先後兩請求在同一程
    式得加以解決，避免重複審理，進而為統一解決紛爭者，即
    屬之，此有最高法院90年度台抗字第2 號判決意旨可資參照
    。而本件原告原主張依信託登記及繼承之法律關係，請求被
    告將菱陽企業股份有限公司（下稱菱陽公司）之股份辦理變
    更登記為原告所有，嗣於本院行準備程序及言詞辯論時，主
    張依借名登記及繼承之法律關係請求（詳卷【一】第228 頁
    、卷【二】第188 頁），核屬訴訟標的之變更，因原告所據
    以主張之基礎事實，與起訴時據以主張之基礎事實同一，依
    上開說明，即無不合，先予敘明（原告前雖另追加依委任關
    係請求，然於言詞辯論時，已確認僅依借名登記之法律關係
    請求《詳卷【二】第188 頁》）。
二、原告主張：菱陽公司為其與訴外人黃月霞、黃逢春、張煌、
    張山泰、甲○○等人，於民國67年10月26日共同出資成立，
    並借庚○○名義登記為股東；69年7 月26日菱陽公司改組，
    黃月霞、黃逢春、張煌、張山泰等人退股，由原告買受其等
    股份，並借丁○○（原告之姊）、乙○○（丁○○之夫）、
    陳存仁（原告之父）、陳呂金治（原告之母）、己○○（原
    告之弟）、陳燦君（原告之弟）等人名義登記為股東，陳燦
    君當時登記出資額為新台幣（下同）8 萬元，72年2 月26日
    變更為16萬元，73年7 月23日變更為41萬元，76年7 月3 日
    變更為170 萬元，79年6 月30日變更為185 萬元，至87年3
    月16日變更為2,61萬元，每股1,000 元，共2,610 股，陳燦
    君未出資，僅由原告借其名登記為股東，陳燦君於88年2 月
    9 日死亡，上開股份由其子即被告戊○○繼承；另被告壬○○於81年12月27日與陳燦君結婚，原告於87年3 月，亦借其
    名登記為菱陽公司股東，股份250 股，終止借名登記之法律
    關係，請求戊○○、壬○○返還上開股份；並聲明：被告戊○○應將菱陽公司2,610 股、被告壬○○250 股辦理名義變
    更為原告。
三、被告抗辯：(1)陳燦君及被告壬○○均係菱陽公司之實質股東
    ，非被原告借名擔任人頭股東；(2)因原告設立菱陽公司時，
    曾自父親處取得20萬元，因此由原告以菱陽公司股權之60％
    成立仁治基金，平均分配予原告、庚○○、己○○、陳燦君
    4 兄弟，共同擁有該部分菱陽公司之股份，故陳燦君非被借
    名登記為菱陽公司股東；且(3)87年以前，菱陽公司均有分配
    紅利，80年7 月9 日菱陽公司甚且分配紅利200 萬元予陳燦
    君，菱陽公司亦曾以盈餘轉投資基金，於統計現值、淨值、
    淨收入後，通知各股東；又(4)陳燦君有參加菱陽公司之股東
    常會或臨時會；足見陳燦君非僅形式上被借名之股東；(5)因
    陳燦君於81年8 月1 日至85年8 月1 日間，分別擔任國立成
    功大學醫學院、精省前台灣省立旗山醫院醫師，受公務員服
    務法第13條第1 項限制，投資菱陽公司金額不得超過股本總
    額10/100，故有部分持股登記於其他股東名下，其中250 股
    原先登記乙○○名下，結婚後移轉於壬○○，故壬○○亦非
    被原告借名登記之股東；(6)陳燦君死亡後，係由原告協助處
    理遺產，分配如何由被告壬○○、子戊○○、女陳映涵繼承
    ，倘如原告所主張，陳燦君僅係被借名登記為股東，辦理陳
    燦君遺產之繼承登記時，直接辦理返還登記即可，自無庸再
    分配於被告，且登記陳燦君名下之菱陽公司股份如屬原告所
    有，因陳燦君死亡，所辦登記之相關規費、稅金，理應由原
    告負擔，然原告於臺灣臺南地方法院92年度訴字第1711號請
    求辦理名義變更事件言詞辯論時，自承該部分規費、稅金均
    由被告壬○○負擔，益見陳燦君名下之菱陽公司股分，非屬
    原告借名所登記。並聲明：原告之訴駁回。
四、原告主張菱陽菱陽公司之上開發起、改組、退股、登記情形
    ，及陳燦君死亡，股份由被告戊○○繼承，另被告壬○○於
    婚後，登記為菱陽公司股東，股份250 股之事實，已提出設
    立章程、股東名簿各、戶籍謄本1 份、股份有限公司變更登
    記事項卡2 份為證（詳卷【一】第8 頁起卷【二】第164 頁
    起），且有遺產分割協議書1 份附卷可稽（詳卷【二】第14
    頁），並為被告所不爭執，堪信為真實。惟被告仍執上開情
    詞置辯，則本件主要爭執即在於：(一)陳燦君曾否出資投資菱
    陽公司？(二)原告請求被告戊○○、壬○○將名下各2,610 股
    、250 股菱陽公司股份變更登記為原告所有，有無理由？本
    院分述判斷意見如下：
  (一)關於陳燦君曾否出資投資菱陽公司：
    1.關於69年7 月26日改組時陳燦君曾否出資菱陽公司：
      證人即原始股東甲○○證稱略以：菱陽公司由原告、訴外
      人黃逢春、張三泰及伊所設立，因公司法規定要有7 名股
      東，另3 人為人頭，嗣後黃逢春、張三泰陸續退股，由原
      告以自己的錢買下其等股份，再自己找人頭登記，有見過
      在台北讀醫學院的陳燦君，陳燦君說過自己是人頭，都是
      原告在經營，增資後陳燦君是否仍是人頭即不清楚等語（
      詳卷【二】第26頁起）；按證人甲○○係菱陽公司原始股
      東，對菱陽公司發起時之情形自屬熟稔，而依其所述，又
      係於陳燦君尚唸書時，經與陳燦君交談中，得知陳燦君僅
      係掛名股東之情，且其亦不諱言，增資後陳燦君是否仍屬
      人頭股東即非知悉，非一味為有利任一方之陳述，足見確
      係依所知而為證述，則所證自堪信為真實，參之陳燦君為
      48年9 月20日出生（詳卷【一】第11頁），於69年7 月26
      日菱陽公司改組登記為股東時，尚未滿21歲，依證人甲○○所述及其事後從事醫師工作之情，則菱陽公司69年改組
      時，應係醫學院學生，故上開陳燦君非實際參與出資，而
      受原告所託登記為股東之情，尚符常情，且亦與證人乙○○、丁○○、庚○○、己○○即原告之姊夫、姊、兄、弟
      均證稱，兄弟姊妹係受原告所託掛名擔任菱陽公司股東之
      情相符（詳卷【二】第29頁起、第73頁），從而菱陽公司
      69年7 月26日改組時，陳燦君並無實際出資，係受原告所
      託登記為菱陽公司股東，應堪認定。
    2.關於87年3 月16日股份移轉時陳燦君曾否出資菱陽公司：
      原告另主張於87年3 月16日，由其名下減少菱陽公司股份
      510 股，證人丁○○減少250 股，證人乙○○減少250 股
      ，改增加登記於陳燦君名下760 股，登記於壬○○名下
      250 股之事實，已提出登記前、後之股東名簿各1 份為證
      （詳卷【二】第165 頁、167 頁），且為被告所不爭執（
      詳卷【二】第172 頁），堪信為真實。而證人丁○○、乙○○均受原告所託登記為菱陽公司股東業如前述，則上開
      陳燦君87年3 月16日所增加之持股760 股、被告壬○○所
      登記之持股250 股，實質上係由原告所移轉登記，亦可認
      定。被告雖辯稱係因陳燦君前擔任國立成功大學醫學院、
      精省前台灣省立旗山醫院醫師受有公務員持股限制，前以
      各該持股人名義登記，該次僅係移轉登記以回復原持股之
      情形，非屬實質之移轉，並提出服務證明、離職證明各1
      份為證（詳卷【二】第52頁起），惟為原告所否認。經查
      ，依陳燦君上開任職之情，尚無法證明陳燦君前有股份登
      記他人名下之事實，且所辯核與證人乙○○、丁○○陳稱
      係受原告所託登記為股東之證詞不符（詳卷【二】第29頁
      、33頁），自難認與事實相符。依上所述，應認陳燦君、
      被告壬○○並未就87年3 月16日所獲股份為實際出資，參
      前述改組時，陳燦君僅受原告所託登記為菱陽公司股東，
      且被告壬○○與陳燦君為夫妻關係，陳燦君為原告之弟，
      則被告壬○○亦受託登記為菱陽公司股東，亦符經驗法則
      ，故87年3 月16日股份移轉時，陳燦君、被告壬○○亦無
      實際出資，同係受原告所託登記為菱陽公司股東，應可認
      定。
    3.關於72年2 月26日、73年7 月23日、76年7 月3 日增資時
      ，陳燦君曾否出資菱陽公司：
      (1)72年2 月26日、73年7 月23日、76年7 月3 日菱陽公司
        辦理增資，均係以現金繳存方式辦理，業向經濟部中部
        辦公室函調菱陽公司登記卷審閱在案，有會計師之查帳
        報告書及現金繳入之存摺節本各3 份附卷可稽（詳卷【
        二】第7 頁起），依上開資料顯示，72年2 月26日、73
        年7 月23日該2 次增資時，係由公司開銀行新戶，1 次
        存入全部增資金額，而76年7 月3 日該次增資時，陳燦
        君出資部分，則係與其他5 名股東一併以票據存入增資
        帳戶，而上開票據因逾保存期限而無法查考，有彰化商
        業銀行南台南分行95年12月19日彰南台南字第1093號函
        及電話紀錄各1 份附卷可考（詳卷【二】第20頁、90頁
        ），足見72年2 月26日、73年7 月23日、76年7 月3 日
        菱陽公司辦理增資時，以陳燦君名義增資部分，均係與
        其他股東之增資一併辦理。
      (2)按投資理財固為個人之隱私，即使親人未必得以熟知其
        他兄弟姊妹之具體理財情形，然兄弟姊妹相處情形互有
        不同，如相處頻繁且感情良好，亦有可能互通訊息，則
        是否知悉其他兄弟姊妹投資理財之情，即難遽下定論。
        而本件72年2 月26日、76年7 月3 日2 與陳燦君一併以
        現金、支票增資之證人丁○○證稱略以：陳燦君當初只
        是掛名，並未實際出資菱陽公司，我們兄弟姊妹開公司
        都互相借名當股東，壬○○對辛○○請兄弟姊妹掛名擔
        任股東之情亦甚清楚，不清楚87年3 月16日股份移轉予
        被告壬○○等語（詳卷【二】第31頁），另於72年2 月
        26日、73年7 月23日與陳燦君一併以現金增資之證人庚○○證稱略以：據我所瞭解，包含陳燦君、壬○○之兄
        弟姊妹均未出資投資菱陽公司，我是掛名當股東，陳燦
        君只是掛名而已，當初陳燦君還在讀書，沒有錢投資，
        因為我們是兄弟，經常相處而知悉上情，陳燦君亦無要
        求分紅或對公司經營、處理有何意見等語（詳卷【二】
        第33頁），且72年2 月26日、76年7 月3 日2 與陳燦君
        一併以現金、支票增資之證人陳乙○○亦證稱略以：因
        為股東不夠，受辛○○所託登記為菱陽公司股東，公司
        應該只有辛○○投資而已，兄弟姊妹沒有要求分紅，印
        象中公司都是辛○○自己在處理等語（詳卷【二】第29
        頁），72年2 月26日、73年7 月23日與陳燦君一併以現
        金增資之證人己○○證稱略以：菱陽公司都是辛○○在
        處理，我只是掛名的股東，公司賺錢時，辛○○有拿錢
        幫助我開補習班，總數應該超過1 千萬等語（詳卷【二
        】第71頁）；依上開證人即原告辛○○及陳燦君兄弟姊
        妹、姊夫之證述情形，大致均陳稱各兄弟姊妹僅係掛名
        擔任菱陽公司股東，由原告辛○○實際負責處理菱陽公
        司包括股權之一切事務，陳燦君並未出資菱陽公司，亦
        未要求分紅，證人庚○○並具體說明，上開各投資時，
        陳燦君尚就學中，無財力投資菱陽公司，且因兄弟間相
        處互動頻繁，因此知悉上情，所證經核尚合常情，依上
        所述，尚難認證人所述僅為臆測之詞，且經核與上開證
        人甲○○證述69年7 月26日改組時，陳燦君並未實際投
        資菱陽公司，辛○○找人頭登記為股東之情，及上開各
        該增資時，均係統一作業，非由各股東分別將投資款匯
        入或存入公司增資帳號之情，均屬相符，自堪信上開證
        人所證為真實。
      (3)菱陽公司並未分配紅利，業經證人丁○○證述在卷（詳
        卷【二】第32頁），核與證人甲○○所證亦屬相符（詳
        卷【二】第27頁），且證人己○○亦證稱：雖非菱陽公
        司股東，但菱陽公司賺錢時，辛○○會分錢與伊等語（
        詳卷【二】第75頁），證人庚○○證稱：辛○○以伊名
        義購買土地出售賺錢時，給伊佣金等語（詳卷【二】第
        35頁），足見辛○○在經營菱陽公司早期（兩造不爭執
        87年後公司無盈餘，（詳卷【二】第189 頁），並無依
        規定分配紅利予各股東，而是於公司賺錢時，或轉投資
        土地出售獲利時，給予相關登記為股東或土地所有人者
        部分佣金、紅利，感謝各兄弟姊妹之協助。
      (4)如前所述，由菱陽公司改組時，陳燦君既未出資，而係
        受辛○○所託登記為股東，則往後菱陽公司增資時，延
        續前例，持續受託登記為股東亦符常情，而由證人即原
        告辛○○、陳燦君兄弟姊妹、姊夫之證述，均表示陳燦
        君僅係受託登記為股東，並未實際出資菱陽公司，且由
        菱陽公司72年2 月26日、73年7 月23日、76年7 月3 日
        增資時，以全部股東增資現金1 次存入公司增資帳戶，
        或就多數股東增資額以同1 張支票存入增資帳戶之事實
        ，及87年前公司未依規定分配盈餘，而以原告辛○○私
        下給付佣金、紅利之方式酬謝各協助兄弟姊妹之情，於
        72 年2月26日、73年7 月23日、76年7 月3 日菱陽公司
        3 次增資時，陳燦君並未出資，仍係受原告辛○○所託
        登記菱陽公司增資之股份等事實，亦可認定。
    4.關於79年6 月30日增資時，陳燦君曾否出資菱陽公司：
      79年6 月30日菱陽公司之增資，係為強化公司組織，節省
      管理成本，決議吸收合併菱陽實業股份有限公司（下稱菱
      陽實業公司），因此增資發行新股所致，此有被告所提出
      而原告不爭執形式真正之股東臨時會議紀錄、董事臨時會
      議紀錄各1 份附卷可參（詳卷【一】第128 頁、141 頁）
      ，依兩造所提出之上開資料，雖無法判斷增資辦理之詳細
      情形，然參上開證人證述，及原告辛○○私下給付佣金、
      紅利酬謝，而菱陽公司未依規定分配盈餘，且87年3 月16
      日股份移轉時，原告由其名下減少菱陽公司股份，並自證
      人丁○○、乙○○名下減少持股數，改登記於陳燦君、被
      告壬○○名下，證人丁○○甚且不知原登記其名下之股份
      ，已被移轉登記他人名下之情，足證菱陽公司之股份及經
      營確如證人庚○○等人所證，均由原告統籌處理，則79年
      6 月30日菱陽公司增資時，陳燦君仍未出資，亦係受原告
      辛○○所託登記菱陽公司之增資股份，同可認定。
    5.被告抗辯菱陽公司設立時，原告自父親處取得20萬元，因
      此於事業有成後，以菱陽公司股權60％成立仁治基金，平
      均分配予原告、庚○○、己○○、陳燦君4 兄弟，故陳燦
      君有出資菱陽公司，惟為原告所否認，主張：為了替其弟
      陳燦君、己○○畢業後建立創業基金，以其所有包含土地
      、菱陽公司股權等總計數億元之財產，並取其父、母名字
      各1 字命名，成立仁治基金，承諾陳燦君、己○○創業有
      需要時，可使用該基金周轉等語。經查，被告就其上開所
      辯除陳燦君確有出資外之事實，固已提出以菱陽公司信箋
      打字書寫之資料（下稱系爭資料）、原告寫給其弟己○○
      及弟媳張淑瑛之信件（下稱系爭信件）各1 份為證，然依
      被告提出之系爭信件記載「菱陽創立‥‥，父親給我20
      萬及燦宏之協力下，始成就今日事業；我於78年2 月4
      日回饋父親200 萬元；我於78年12月提出菱陽全部股份
      60％及所購不動產60％，當作基金（為紀念而名『仁治基
      金』），意義在將來兄弟間支援用；己○○的股份是本
      人擬給的，而非父親給的；美南街房屋、五期所有土地
      ，美國及大陸子公司，及10多年來分給燦文至少1 千萬以
      上現金，皆是菱陽轄下的財產，而非父親購置的；學園
      補習班房屋是本人籌800 萬給燦文，配合上項現金購置的
      ‥‥辛○○0000-0 -00」（詳卷【二】第85頁），該信件
      雖係原告所書寫，但既係本案發生2 年前所寫，書寫時自
      無法知悉事後訟爭之情，所載即難認必有何不實；且核所
      載內容與證人己○○證稱略以：登記我名義下之菱陽公司
      股份，都是原告在處理，開學園補習班時，原告有拿錢幫
      忙我，總數應該有超過1000萬元，仁治基金都是原告在處
      理，比例是原告決定，如何決定不知道等語（詳卷【二】
      第71頁起），證人庚○○證稱略以：仁治基金是我聽原告
      講的，到底是怎麼一回事我不清楚，我不是菱陽公司股東
      ，是原告要我掛名擔任股東等語（詳卷【二】第33頁起）
      ，大致相符；又該信件雖為原告所書寫，卻由被告提出作
      為證據，顯見被告亦認上開記載為真正，則其所載之真實
      性自毋庸疑，而依該記載及原告兄庚○○、弟己○○均不
      甚知悉仁治基金之情，足見仁治基金確係因感念創業初始
      ，受父親提供20萬元支助，於事業有成時，原告以其資產
      所虛擬創設，非依法律程序設立，目的在預設可提供財產
      支援其他兄弟創業之範圍，並無將基金均分各兄弟或將菱
      陽公司股份轉讓之意，則原告即使曾將該基金之想法告知
      其他兄弟，亦僅係就支援之意願作表達，尚難認有被拘束
      之意，即應無法效意思，從而被告辯稱依系爭信件可證明
      陳燦君對仁治基金有何比例之權利，並據仁治基金所持有
      之股份，可證明陳燦君就菱陽公司之初資，自有未合。且
      如上所述，仁治基金既係虛擬創設，則系爭資料縱有「宏
      25‧齡25‧文25‧君25（指庚○○、辛○○、己○○、陳
      燦君各占25％）」之記載（詳卷【一】第75頁卷），亦難
      作為陳燦君擁有菱陽公司股份之證明，故尚難依仁治基金
      、系爭信件、系爭資料推認陳燦君曾出資菱陽公司。
    6.被告就其辯稱菱陽公司於80年7 月9 日，曾分配盈利200
      萬元予陳燦君，另以盈餘轉投資基金後，統計現值、淨值
      、淨收入後，通知各股東之情，固提出個人往來餘額表1
      份、個人綜合表9 份、總分類帳明細表2 份、明細分類帳
      4 份、支票1 份為證，惟為原告所否認，經查：
      (1)上開個人往來餘額表1 份所記載者，均屬仁治基金之運
        作情形，有該表附卷可稽（詳卷【一】第59頁），並未
        提及分配盈餘或紅利，且仁治基金如前所述，係原告虛
        擬創設用以支援各兄弟之個人財產範圍，非可作為陳燦
        君取得菱陽公司之依據，則自難以該個人往來餘額表，
        證明陳燦君、壬○○曾自菱陽公司獲有盈餘分配或紅利
        。
      (2)科目代號：2204，記明「陳燦君」之個人綜合表13份（
        詳卷【一】第60頁起、第117 頁起），其上記載摘要為
        ：貸款、定期存款、利息情形、與仁治基金往來情形、
        類如代書費、保險費之雜支情形、基金、股票、公司債
        操作情形、投資、費用、貸款及償還等分配情形，依記
        載文意，亦與菱陽公司之分配盈餘、紅利無關，而其中
        甚且記載，為陳燦君結婚美西結匯支出152,985 元，顯
        見確如原告所主張，個人綜合表所記載者，為私人投資
        及債權債務關係。至80年7 月31日之個人綜合表，雖記
        載略以：於7 月1 日以現金200 萬存入陳燦君帳戶等詞
        ，但並未註記該款項之性質，原告既否認係菱陽公司分
        配盈餘或紅利，而被告並未詳細說明並提出證據加以證
        實，從而亦難認該200 萬元與菱陽公司有何關連。
      (3)科目代號：2405，記明「陳燦君」之總分類明細表2 份
        （詳卷【一】第69頁起），其上記載摘要為：轉帳美金
        、利息、預付款、菱陽公司借入等，尚未提及菱陽公司
        分配盈餘或紅利。
      (4)記載88年2 月1 日至88年3 月2 日、88年3 月1 日至88
        年3 月31日、88年9 月1 日至88年9 月30日、90年1 月
        1 日至90年1 月31日之明細分類帳4 份（詳卷【一】第
        71頁起），其上記載摘要為：代繳綜合所得稅補稅、代
        付支票、利息、領現君（應指陳燦君）用、土地訂金、
        君現金轉齡（應指原告）、君土地、君工程費等，仍未
        提及菱陽公司分配盈餘或紅利。
      (5)被告指為菱陽公司用以給付陳燦君盈餘、紅利之保證責
        任台南市第三信用合作社所簽發，票號：AF0000000 號
        ，金額200 萬元之支票，係由原告之母即被告壬○○婆
        婆陳呂金英辦理而簽發，有該合作社96年3 月8 日南三
        信總字第0254號函及所附取款憑條、轉帳收入傳票各1
        份附卷可按（詳卷【二】第117 頁），尚難認與菱陽公
        司有何關連，被告辯稱該支票係菱陽公司給付陳燦君盈
        餘、紅利所用，亦無可採。
      (6)綜上，依上開個人往來餘額表、個人綜合表、總分類帳
        明細表、明細分類帳之記載所示，均與菱陽公司之分配
        盈餘或紅利無關，支票亦與菱陽公司無關，此外被告並
        未另說明菱陽公司有何分配盈餘或紅利之情形，且未提
        出證據加以證實，是所辯自菱陽公司獲分配盈餘、紅利
        ，即難認為真實。
    7.被告就其辯稱陳燦君於69年8 月12日、72年2 月10日、73
      年7 月10日、73年8 月5 日、76年2 次、79年6 月29日、
      79年9 月15日、81年9 月30日、84年10月2 日、84年11
      月2 日、87年3 月16日，均有參加菱陽公司之股東常會或
      臨時會之情，固提出各該次股東會議事錄12份為證（詳卷
      【一】第122 頁起）。惟查，依該會議紀錄所記載之開會
      內容，均僅就股份轉讓、增資、改選董、監事、公司合併
      等事項，作簡單提案、說明及決議，並無實質討論，顯係
      為呈報經濟部所作之制式紀錄，參照菱陽公司之股東多屬
      原告家族成員，本件訴訟前原告與陳燦君並無嫌隙，及證
      人丁○○不知股份移轉予陳燦君夫婦之情形，則登記之公
      司股東是否確於該時間、地點集合開會顯有疑問，從而依
      該會議紀錄，尚無法證實陳燦君確曾參加公司之股東會議
      ，亦無法據以推論曾參與公司決策，當亦無法證明有實際
      出資。
    8.被告就其上開辯稱陳燦君死亡後，由原告協助處理遺產，
      未將原登記陳燦君名下之菱陽公司股份，直接辦理移轉登
      記之事實，已提出遺產申報通知書、遺產分割協議書各1
      份為證（詳卷【一】第33頁、卷【二】第14頁），並為原
      告所不爭執，堪信為真實。惟查：
      (1)陳燦君去世時，名下登記菱陽公司股份2,610 股之事實
        ，為兩造所不爭執，而陳燦君當時有一親等直系血親卑
        親屬即子戊○○、女陳映涵，及配偶壬○○，有戶籍謄
        本2 份附卷可查（詳卷【一】第11頁起），原告為陳燦
        君之兄，則除非被告壬○○、被告戊○○及陳映涵拋棄
        繼承權，否則依民法第1138條、第1144條規定，原告尚
        無法繼承陳燦君之遺產，且陳燦君當時既已死亡，亦無
        法同意將菱陽公司之股份移轉予原告，是原告主張依法
        不得直接將菱陽公司股份移轉其名下，尚合常理；且原
        告為陳燦君之兄，即被告壬○○之二伯，原登記陳燦君
        名下及壬○○名下之菱陽公司股份，如確為原告借其等
        之名所登記，依其等之親屬關係，續借被告壬○○及戊○○之名登記，亦符常情，則即使辦理繼承登記後，原
        告未馬上終止借名登記或請求移轉登記返還該股份，亦
        無違常情。
      (2)臺灣臺南地方法院92年度訴字第1711號原告與被告戊○○請求辦理名義變更事件審理時，原告固於92年11月24
        日言詞辯論時陳稱略以：被告等辦理陳燦君遺產繼承及
        申報遺產稅時，有協助辦理，被告壬○○拿錢給原告代
        為繳納相關規費及稅金等語，（詳該卷第87頁【影印卷
        ，附於本卷】），然陳燦君之遺產為數甚多，除菱陽公
        司股份外，尚有土地12筆、建物3 筆、金融機構存款
        1,161,718 元、投資2,461,550 元、汽車1 輛，有遺產
        分割協議書1 份在卷可憑（詳卷【二】第14頁），而原
        告上開陳述，僅泛稱由被告壬○○將相關規費、稅金交
        其代為繳納，並未詳細說明係全部由被告壬○○交其代
        繳，或僅係其中一部份交其代繳，更未指明本件相關之
        菱陽公司股份規費、稅金如何繳納，是依原告之上開陳
        述，亦難逕認登記陳燦君名下菱陽公司股份移轉登記之
        規費、稅金係由壬○○支出，被告辯稱可依壬○○支出
        規費、稅金，推論上開菱陽公司股份非原告所有，尚無
        可採。
  (二)關於原告請求被告戊○○、壬○○將名下各2,610 股、250
    股菱陽公司股份變更登記為原告所有，有無理由：
    1.按買受人將其出資買受之不動產，登記於他人名下，而該
      他人自始未有管理、使用、處分之權限，管理、使用、處
      分權仍屬於買受人之無名契約，可稱之為借名登記契約，
      如未違反法律之強制規定或公序良俗，依契約自由之原則
      ，仍有效力，性質與委任契約類同，如無約定，應類推適
      用委任關係之規定，此有最高法院91年度台上字第1871號
      、92年度台上字第1054號、94年度台上字第362 號判決意
      旨可資參照。
    2.本件菱陽公司於69年7 月26日改組時、72年2 月26日、73
      年7 月23日、76年7 月3 日、79年6 月30日增資時、87年
      3 月16日股份移轉時，陳燦君、被告壬○○並未出資，而
      係由原告出資，或由原告就其股份或借名登記他人名下股
      份，直接移轉登記於陳燦君、被告壬○○名下，已如前述
      ，參酌證人陳清河、丁○○、庚○○、己○○上開受原告
      所託擔任股東，菱陽公司實際經營均由原告負責之證述，
      及證人丁○○甚且不知股份以移轉登記陳燦君夫婦名下之
      情，足見陳燦君及被告壬○○名下之菱陽公司股份，亦係
      受原告借名之所託而登記，且原告請求兄弟姊妹等家人登
      記為菱陽公司股東，均僅係形式上登記為股東，而自始未
      有管理、使用、處分之權限，復參兩造、證人均未言及有
      何其他約定，則借名者與被借名者之法律關係，依上所示
      ，即應類推適用委任契約之規定。從而原告主張終止與被
      告壬○○間借名登記之法律關係，請求將登記於被告壬○○名下之菱陽公司股份250 股辦理股東名義變更為原告，
      類推適用民法第549 條第1 項、第541 條之規定即無不合
      ；且陳燦君既已死亡，類推適用民法第550 條前段規定，
      原告與陳燦君間之借名登記關係即已消滅，則原告請求被
      告戊○○將繼承自陳燦君之菱陽公司股份2,610 股，辦理
      股東名義變更為原告，依民法第1153條第1 項規定，亦無
      不合。
五、綜上所述，原告訴請被告戊○○、壬○○應分別將其名下菱
    陽公司股份2,610 股、250 股，辦理股東名義變更為原告所
    有，應予准許。
六、本件事證已臻明確，原告另主張85年至88年陳燦君與菱陽公
    司間無資金往來，並提出上開年度之總分類帳（詳卷【二】
    第59頁），被告另抗辯出售不動產之尾款存入庚○○帳戶，
    並提出存摺、不動產買賣契約書（詳卷【二】第155 頁），
    及被告另提出庚○○所寫之計算書（詳卷【二】第84頁），
    證人即遺產分割協議書簽訂時被告戊○○之監護人丙○所證
    ，經審酌後，認均與本件之判決結果無影響，爰不一一論述
    ，併予敘明。
七、據上論結，原告之訴為有理由，依民事訴訟法第78條、第85
    條第1 項後段，判決如主文。
中　　華　　民　　國　　96　　年　　11 　　月　　9　　日
                  民事第一庭  審判長法  官  陳嘉惠
                                    法  官  廖純卿
                                    法　官　鄭峻明
正本係照原本作成。
如不服本判決，應於送達後20日內，向本院提出上訴狀並表明上
訴理由，如於本判決宣示後送達前提起上訴者，應於判決送達後
10日內補提上訴理由書（須附繕本）。
中　　華　　民　　國　　96　　年　　11 　　月　　9　　日
                                書記官　莊豐源
